臺灣屏東地方法院民事判決
110年度重訴字第51號
原      告  財團法人臺灣省屏東縣私立日新高級工商職業學校

法定代理人  蔡淑霞  
訴訟代理人  鄭曉東律師  
            魏緒孟律師
被      告  鄭瓊瑛  
            蔡純    


            蔡志恒  


共      同
訴訟代理人  樓嘉君律師
被      告  蔡芸    
訴訟代理人  柳聰賢律師(110年8月4日解除委任)
            柳馥琳律師(110年12月23日解除委任)
            李慶榮律師 
            劉建畿律師
被      告  蔡雅麗  
            蔡雅慧  
上列當事人間所有權移轉登記事件，本院於民國111年7月4日言
詞辯論終結，判決如下：
    主      文
被告應將所有坐落如附表所示之土地移轉登記予原告。
訴訟費用由被告蔡芸負擔二分之一，餘由原告負擔。
本判決主文第一項，於原告以新臺幣一億零七百九十三萬元為被
告供擔保後，得假執行；但被告如以新臺幣三億兩千三百七十七
萬四千二百七十六元為原告預供擔保，得免為假執行。
    事實及理由
一、被告蔡雅麗、蔡雅慧經合法通知（有送達證書在卷可證，見
    本院卷二第161、162頁），惟未於最後言詞辯論期日到場辯
    論，核其無民事訴訟法第386條各款所列情形，爰依原告之
    聲請，由其一造辯論而為判決。
二、原告主張：
  ㈠、被告之被繼承人蔡平群為原告之創辦人，其於民國58年8月
      6日及60年5月12日，經本院公證而將所有坐落重測前編為
      屏東縣潮州鎮五魁寮段347-8、345-1、344-2、228、226
      、230地號土地捐獻予原告。惟當時因故，土地未辦理所
      有權移轉登記與原告，而係借名登記與他人名下，嗣再移
      轉登記於蔡平群名下，因此原告與蔡平群間即有借名關係
      存在。
  ㈡、次查上開土地捐獻書所載之地號、面積，係民國58年、60
      年間之就地號及面積，迄今已歷數十年，其間多次辦理土
      地重測、分割、徵收等經過，致其與現在之地號、面積均
      有不同，依原告所保存之土地清冊記載，屬於原告但借名
      登記於蔡平群名下之土地共計有14筆，嗣再於105年間經
      土地標示分割登記，其中本件涉訟之13筆土地之地號、面
      積如附表示所示(剩餘一筆業經本院106年訴字601號及臺
      灣高等法院高雄分院108年上易字第193號判決確定，下稱
      前案)。
  ㈢、復蔡平群於101年3月27日死亡，其全體繼承人即為被告6人
      ，原借名登記於蔡平群名下之土地，現已辦理繼承登記為
      被告公同共有，按臺灣高等法院96年度上易字第433號判
      決：「按借名登記契約，係以當事人間之信任關係為基礎
      ，其性質與委任關係類似，自可類推適用民法第550條規
      定，認借名登記契約關係因當事人一方死亡而消滅」，最
      高法院103年度台上字第1466號判決：「借名登記契約準
      用委任之規定，故借名登記契約成立後，當事人任何一方
      得隨時終止，得終止時而不中止，並非其借名登記關係當
      然消滅，必待借名登記關係消滅後，始得請求返還借名登
      記財產，故借名登記財產之返還請求權消滅時效，應自借
      名登記關係消滅時起算，查原借名登記契約因蔡平群死亡
      而消滅，原告自得行使借名登記財產之返還請求權，並依
      委任及繼承關係，請求被告應將如附表所示之13筆土地，
      辦理所有權移轉登記與原告。
　㈣、另除被告蔡芸外，其餘被告已於前案中提出陳述意見狀，
      同意將如附表所示土地之所有權移轉與原告，僅被告蔡芸
      不同意，然該等土地現為被告6人公同共有，故依法列全
      體公同共有人為被告。就此，經蔡芸、蔡志恒及原告3人
      協商，於104年11月25日簽立協議書，依協議書第2條約定
      ：「甲方（蔡芸）」願於乙方（蔡志恒）給付本協議書第
      1條第1筆款項1,000萬元時，將甲方繼承自被繼承人蔡平
      群之土地，依如附表一、二土地捐贈書所載，將該案捐贈
      土地之甲方繼承持分捐贈予丙方（原告）」，查蔡志恒已
      於簽立協議書時給付蔡芸1,000萬元完畢，並分別於104年
      12月10日、105年1月12日、105年2月4日、105年3月10日
      個給付蔡芸200萬元、100萬元、150萬元、150萬元，合計
      1,600萬元完畢，因此原告依協議書之法律關係，亦得請
      求蔡芸移轉如附表所示13筆土地所有權與原告。
　㈤、又查蔡平群擔任原告董事長時，依歷年原告向教育部提報
      之財務報表暨會計師查核報告書，其上均有「本校屏東縣
      ○○段000地號計十三筆土地為農地，因限於法令規定，以
      蔡平群先生個人名義登記為受託人」，此有89、90年度之
      財務報表暨會計師查核報告書可稽，足證借名登記契約存
      在，自不容蔡芸否認。其次，教育部國民及學前教育署10
      4年8月27日臺教國署高字第1040097497號函，針對日新工
      商歷年之財務報表，指出：「日新工商歷年財務報表內，
      已詳列土地資料，逐年紀錄系爭土地『以蔡平群先生個人
      名義為登記信託人』又蔡平群先生多年擔任日新工商董事
      長職務，對此財報事項，顯經其認可，就現存證據而言，
      日新工商與蔡平群先生應有借名登記之關係」益證借名登
      記契約存在。
　㈥、退步言之，縱58年、60年之捐贈無效，惟89年1月26日因刪
      除土地法第30條規定，農地移轉不以有自耕能力者為限，
      而89、90年之財務報表既已載名蔡平群僅為登記名義之「
      受託人」，顯係「於89、90年起」，蔡平群與原告日新工
      商之間「另行」成立新的借名登記及捐贈契約，則原告依
      此89、90年所成立之新的借名登記及捐贈契約，亦得請求
      移轉系爭土地所有權。
　㈦、本件請求權有原始借名登記、協議書、新借名登記三者，
      請擇一判決。
　㈧、並聲明：
　　⒈被告應將如附表所示13筆土地辦理所有權移轉登記與原告
      。
　　⒉願供擔保，請准宣告假執行。
三、被告則以：
  ㈠、被告蔡雅麗、蔡雅慧未於言詞辯論期日到場，亦未提出其
      他書狀為聲明或陳述。而被告鄭瓊瑛、蔡純、蔡志恒到庭
      未為聲明。
  ㈡、被告蔡芸部分：
　　⒈按公同共有之處分，應得公同共有人全體之同意，民法第8
      28條第3項定有明文，準此，原告縱經被告蔡芸以外之五
      位繼承人之同意辦理所有權移轉登記，惟原告既未取得被
      告蔡芸之同意為此項土地移轉所有權處分，原告自不得強
      令被告同意。
    ⒉查原告起訴狀及民國58、60年蔡平群書立之土地捐獻書，
      已認系爭土地為「捐獻」，顯屬贈與之性質，自非屬「借
      名登記」之性質，原告主張系借名登記性質，核與其提出
      經法院公證之土地捐獻書之公證事實與內容不相符，顯無
      可採。況蔡平群當時並非土地所有權人，對系爭土地並無
      處分權，其所為之贈與（或借名登記）行為，係屬無權處
      分，未經所有權人同意，自屬無效之法律行為。且當時系
      爭土地既未有登記於蔡平群名下之事實，顯無借名登記法
      律關係之存在。另依民法第407條之規定，縱系爭土地為
      蔡平群所有，系爭土地在58、60年並未移轉登記給原告，
      其贈與自不生效力。次查，最高法院70年台上字第376判
      例揭櫫：土地法第30條係就私有農地所有權移轉之物權行
      為所作之強制規定，約定出賣私有農地於無自耕能力之人
      者，出賣人之給付既為移轉私有農地之所有權於無自耕能
      力人，為違反強制規定之行為，即屬法律上之自始給付不
      能，其贈與契約應屬無效。又私有農地承受人之有無自耕
      能力，應以承受時為準，於承受系爭土地時，既無自耕能
      力，即係以不能之給付為契約之標的，依民法第246條第1
      項前段規定，其契約仍屬無效。上開蔡平群贈與之土地，
      均為農地，而原告當時並無自耕能力，是上開贈與行為，
      顯違反法律之強制規定，屬不能之給付，為無效之法律行
      為。另原告於62年5月22日始登記為財團法人，原告於58
      、60年間尚未取得法人資格，實無可能於58、60年與蔡平
      群成立贈與或借名登記契約。且蔡平群嗣後於81年買下包
      含日新工商所使用14筆土地在內之35筆土地之後，更未作
      任何捐贈。甚且於87年書立遺囑載明：「日新工商權益給
      四女兒：芸、雅麗、雅慧、純」等內容，確立四位女兒擁
      有日新工商使用之土地及權利，足證其確無贈與之情事。
    ⒊依據被告書立104年5月20日「屏東縣私立日新工商職業學
      校土地權利說明書」所載「教育部中部辦公室及學前教育
      署自民國100年迄今，多次致函日新工商，函文所指：『所
      購置（或稱：有關校所購置）屏東縣○○段000地號計13筆
      為農地」，因限於法令規定，以蔡平群先生個人名義登記
      為受託人』一節，顯然誤認系爭土地為日新工商出資購買
      ，此上與事實不符，系爭土地並非日新工商購買亦無任何
      信託關係存在。又日新工商財務報表雖有以蔡平群先生為
      受託登記人之敘述，惟經詳查土地資料，顯與事實有間，
      應屬誤載」。其上亦載明「日新工商亦不得將土地信託登
      記於蔡平群先生，否則其信託亦屬無效。」，原告既不得
      將土地信託登記於蔡平群，及無由認其係「受託人」、「
      登記信託人」。
　　⒋另查，民法禁止雙方代理，且民法第106條之規定於意定代
      理及法定代理均有適用。上開捐獻書之捐獻人與受捐獻人
      日新工商代理人蔡平群，係屬同一人，顯違反雙方代理之
      禁止規定。
　　⒌原告所提該校向教育部提報之財務報表暨會計師查核報告
      書等節，惟該財務報表部分，有關主計室（原會計室）雖
      管預算，然非規劃、執行、決策之行政部門，僅處理業務
      單位之預決算，財務報表也僅係其中預決算之一項，並非
      記載學校董事會及受託人種種紀錄或變革之一貫資料，且
      係校方自行聘請相熟知會計師所寫，此文書內容已未必真
      實；且校方行文之對象為教育部，該等文書非係司法上之
      意思表示，亦非屬私法上之法律行為之性質，自非屬蔡平
      群與校方間訂立之契約，從而難據此即認蔡平群於民國89
      、90年間與原告成立之新的捐贈契約及借名登記契約。又
      查被告所提教育部國民及學前教育署104年8月27日台教國
      署高字第1040097497號函文內容認日新工商與蔡平群有借
      名登記關係，惟該函文僅為行政機關承辦人片面之解讀，
      其解讀核與原告於起訴狀業所提系爭土地為蔡平群以土地
      捐獻書贈與予日新工商之具體事實，顯有不符。從而自難
      以行政機關之上開文書所為之記載，即據採之為民事契約
      存在之事實證據。況上開函文一方面謂為信託；一方面又
      謂係借名登記，顯係前後不符，自無可採。
    ⒍本院前案就本案無既判力，查前案判決第六項，並未認定
      原告依借名登記、捐贈契約部分之請求是否有理由，該案
      原告未上訴或附帶上訴之108年度上易字第193號判決第六
      項就借名登記部分係訴外裁判（原告並未上訴或附帶上訴
      ），並因地號不同與本件非屬同一事件，且未斟酌被告有
      無解除契約，自不生既判力或拘束力。原告所提出被告鄭
      瓊瑛、蔡雅麗、蔡純之陳述意見狀係原告所偽造，並非出
      於其5人之真正認諾，又被告蔡純、鄭瓊瑛、蔡雅麗均係
      美國公民，被告蔡志恒之實際住所與原告起訴狀不相符，
      且被告蔡雅麗並不同意，亦未委任律師（見本院卷174至1
      78頁），原告於起訴狀故意虛載上開4名被告之住○○○○鎮○
      ○路000號，係故意利用部合法送達剝奪被告之答辯權，以
      造成一造辯論之結果。
　　⒍另查，原告起訴狀引用前案案卷及判決之資料及判決見解
      ，作為本件之證據及主張一節，於前案審理時，曾函查國
      稅局提出之「104年6月30日捐贈同意書」正本，嗣經財政
      部南區國稅局已107年10月5日南區國稅審二字第10710072
      63號函提供之正本上並未蓋有蔡芸之印文，益證原告於前
      案提出之捐贈同意書並非真正，係於法庭上行使偽造文書
      ，違反誠信即公正原則，何堪完全引用？
　　⒎末查，被告蔡志恆於103年間自任遺產管理人，以15筆土地
      遺產抵繳遺產稅，或國稅局以103年10月14日南區國稅潮
      州營所字第1030785214號函覆同意，可證蔡志恆亦視日新
      工商所使用之土地為遺產。嗣蔡智恆將遺產區分為「遺產
      稅繳清之土地」、「遺產稅不計入遺產」兩種，因此國稅
      局已105年8月2日南區國稅潮州營所字第1050782269號函
      「檢送被繼承人蔡平群君遺產稅更正後『遺產稅繳清證明
      書』及『遺產稅不計入遺產總額證明書』各乙份……」均屬遺
      產性質，非屬校產。末於110年10月8日國稅局來函禁止繼
      承人土地移轉或設定他項權利登記，足證國稅局亦認日新
      工商使用14筆土地為遺產等語以資答辯。
　　⒏並聲明：
　　　⑴、原告之訴及假執行之聲請均駁回
　　　⑵、如受不利亦之判決，願供擔保請准免為假執行。
四、得心證之理由： 
  ㈠、被繼承人蔡平群為原告之創辦人，其於101 年3 月27日死
      亡，其之繼承人即本件各被告；蔡平群前與原告於58、60
      年間簽訂土地捐獻書，並經本院公證，贈與之標的及歷次
      重劃後其等地號如附表所示等情，未經兩造爭執，應可認
      為真，先予敘明。
  ㈡、蔡平群與原告間確有借名登記契約存在：
    ⒈按不動產借名登記契約為借名人與出名人間之債權契約，
      出名人依其與借名人間借名登記契約之約定，通常並無管
      理、使用、收益、處分借名財產之權利，此僅為出名人與
      借名人間之內部約定（最高法院109年度臺上字第480號民
      事判決意旨參照），是基於契約自由原則，出名人與借名
      人仍得約定由出名人管理、使用、收益借名財產。次按：
      「當事人互相表示意思一致者，無論其為明示或默示，契
      約即為成立」，民法第153條第1項定有明文。又契約固須
      當事人互相表示意思一致始能成立，但所謂互相表示意思
      一致，並不限於當事人間直接為之，其由第三人為媒介而
      將各方互為之意思表示從中傳達因而獲致意思表示之一致
      者，仍不得謂契約並未成立（最高法院68年度臺上字第15
      04號民事判例要旨參照）。再按：「私有農地所權之移轉
      ，其承受人以能自耕者為限，並不得移轉為共有。但因繼
      承而移轉者，得為共有。違反前項規定者，其所有權之移
      轉無效」、「每宗耕地不得分割及移轉為共有」，89年1
      月26日修正刪除前土地法第30條、89年1月26日修正前農
      業發展條例第30條前段分別定有明文，是依89年1月26日
      修正前之土地法、農業發展條例規定，農地之承受人或受
      讓人，以有自耕能力者為限，且不得移轉為共有。然在法
      令未開放非自耕農取得農地之前，非不能以借名登記方式
      ，借用自耕農名義，將農地登記其名下，俟將來法令限 
      制解除後再行移轉登記。
    ⒉承上，借名登記契約為不要式契約，縱契約雙方僅有口頭
      約定，亦可成立。蔡平群既已與原告約定將如附表所示之
      土地捐獻與原告，並慎重其事前往公證，可見蔡平群確實
      並無保留該等土地所有權之意，僅係因原告於受贈當時受
      限於法規無法登記為土地所有權人，故將該等土地借名登
      記於他人名下，而蔡平群既已決意將該等土地捐獻與原告
      ，縱因故該等土地復輾轉登記於蔡平群名下，蔡平群既從
      未就捐獻土地乙事表示反悔，應可認蔡平群應係以代原告
      作為登記名義人之意，而成為公示外觀之所有權人，故蔡
      平群與原告間，就如附表所示之土地確實有借名登記契約
      存在無訛。
    ⒊被告蔡芸雖稱：土地捐獻書上記載明「捐獻」，明顯與借
      名登記不同，而否定借名登記之存在。然查：蔡平群既與
      原告簽訂土地捐獻書，並經本院公證，可見蔡平群確實有
      捐獻如附表所示土地之真意，僅係因法規之故無法立刻登
      記於原告名下，借名登記僅係蔡平群捐獻土地之方式，與
      蔡平群確實欲捐獻土地不相衝突，併行不悖，且實際上係
      先捐獻後借名登記之前後關係，故被告蔡芸此部分所稱併
      無可採。
  ㈢、被告蔡芸又稱：蔡平群捐獻土地之時，同時為原告之代理
      人，違反民法第106條云云。然查：按代理人非經本人之
      許諾，不得為本人與自己之法律行為，亦不得既為第三人
      之代理人，而為本人與第三人之法律行為，民法第106 條
      本文定有明文。又民法第106 條自己代理之禁止規定，於
      法定代理亦有其適用（最高法院79年度台上字第2181號判
      決意旨參照）。另按無代理權人以代理人之名義所為之法
      律行為，非經本人承認，對於本人不生效力，民法第170 
      條第1 項規定甚明。又民法第106條禁止雙方代理之規定
      ，旨在保護本人之利益，並非強行規定，代理人如事先經
      本人許諾，即得為雙方代理之法律行為，此觀該條前段規
      定自明。代理人縱未經本人許諾，而有雙方代理之情形，
      其法律行為亦非當然無效，僅屬無權代理行為，依同法第
      170 條第1 項規定，如經本人事後承認，對於本人仍生效
      力（最高法院98年度台上字第1650號判決意旨參照）。本
      件因年代久遠，無法確認原告斯時之代理人是否確為蔡平
      群，然縱原告斯時之代理人為蔡平群，民法第106條之意
      旨既在保護本人之利益，並非強行規定，是對於收受土地
      之原告而言，並無害處，且原告之後歷任校長亦未對前開
      行為表示不同意，故應認蔡平群與原告間無論係捐贈土地
      或是借名登記契約，均無無效之情形。
  ㈣、按受任人以自己之名義，為委任人取得之權利，應移轉於
      委任人。當事人之任何一方，得隨時終止委任契約，民法
      第541條第2 項、第549 條第1 項分別定有明文。本件原
      告與蔡平群間就如附表所示土地存有借名登記法律關係，
      有如前述，嗣經原告既已對蔡平群之繼承人即全體被告為
      終止上開借名登記法律關係之意思表示，則類推適用民法
      第541條第2 項規定之結果，被告應負有將如附表所示土
      地所有權移轉登記予原告之義務。從而，原告請求被告將
      如附表所示土地之所有權移轉登記予原告，洵屬有據。
五、綜上所述，本件原告以其與蔡平群間就如附表所示土地之借
    名登記法律關係業經終止，而類推適用民法第541 條第2 項
    規定，請求蔡平群繼承人即被告將如附表所示土地所有權移
    轉登記予原告，為有理由，應予准許。本院既已判決原告勝
    訴，就原告其他請求權基礎及被告其餘答辯，爰不贅述。
六、按原告陳明在執行前可供擔保而聲請宣告假執行者，雖無前
    項釋明，法院應定相當之擔保額，宣告供擔保後，得為假執
    行；法院得依聲請或依職權，宣告被告預供擔保，或將請求
    標的物提存而免為假執行，民事訴訟法第390 條第2 項及39
    2 條第2 項分別定有明文。本判決就原告勝訴部分，原告陳
    明願供擔保，聲請宣告假執行；被告蔡芸亦陳明願供擔保免
    為假執行，本院乃依聲請爰分別酌定相當擔保金額如主文第
    3 項所示。
七、本件事證已臻明確，兩造其餘攻擊、防禦方法及所提證據，
    經審酌與本院前揭判斷不生影響，爰不一一論述審究，併此
    敘明。
八、因共有物分割、經界或其他性質上類似之事件涉訟，由敗訴
    當事人負擔訴訟費用顯失公平者，法院得酌量情形，命勝訴
    之當事人負擔其一部，民事訴訟法第80條之1定有明文，本
    件被告係因共同繼承如附表所示土地，而必須一併被訴，故
    本件應屬民事訴訟法第80條之1所謂之其他性質上類似之事
    件，而本件除被告蔡芸外，其於被告均業已於前案陳明願移
    轉登記土地與原告(見本院卷一第69至78頁)，故使其等負擔
    敗訴之訴訟費用，尚有失公平，本院復衡酌原告既確有使用
    訴訟程序及被告蔡芸敗訴等之情節，爰依上開規定命原告與
    蔡芸各負擔二分之一訴訟費用。
據上論結，本件原告之訴為有理由，依民事訴訟法第385 條第1 
項前段、第80條之1、第390 條第2 項、第392 條第2 項，判決
如主文。
中　　華　　民　　國　　111 　年　　8 　　月　　1 　　日
                  民事第一庭    法　官　薛侑倫　
以上為正本，係照原本作成。
如對判決上訴，須於判決送達後20日內向本院提出上訴狀，其未
表明上訴理由者，應於提出上訴後20日內向本院補提理由書狀（
均須按他造當事人之人數附繕本）。
如委任律師提起上訴者，應一併繳納上訴審裁判費。
中　　華　　民　　國　　111 　年　　8 　　月　　1 　　日
                                書記官  沈詩雅
附表
編號          土地地號 面積（㎡）     重測前地號   1 屏東縣○○鎮○○段000號 4594.88 五魁寮段226地號   2 屏東縣○○鎮○○段000號 6729.36 五魁寮段228地號   3 屏東縣○○鎮○○段000號 813.18 五魁寮段地230號   4 屏東縣○○鎮○○段0000號 164.5 五魁寮段344-2地號   5 屏東縣○○鎮○○段0000號 3123.92 五魁寮段345-1地號   6 屏東縣○○鎮○○段0000號 3270.47 五魁寮段347-8地號   7 屏東縣○○鎮○○段0000號 321.89 五魁寮段347-22地號   8 屏東縣○○鎮○○段000號 25.05    9 屏東縣○○鎮○○段0號 1125.38 五魁寮段347-7地號  10 屏東縣○○鎮○○段00號 234.85 五魁寮段347-10地號  11 屏東縣○○鎮○○段00號 1431.19 五魁寮段347-11地號  12 屏東縣○○鎮○○段00號 217.58 五魁寮段347-12地號  13 屏東縣○○鎮○○段000號 81.97 五魁寮段347-13地號